臺灣士林地方法院民事判決
110年度訴字第1599號
原      告  林志遠
            林雅雯
共      同                      
訴訟代理人  陳豪杉律師
被      告  武聖殿
兼  法  定
代  理  人  沈東順
共      同 
訴訟代理人  謝進益律師
複  代理人  顏哲奕律師
上列當事人間請求排除侵害等事件，本院於民國111年11月25日
言詞辯論終結，判決如下：
    主      文
被告武聖殿應自新北市○○區○○段○○○○○號建物（門牌號碼新北市○
○區○○路○○○號二樓）及如附圖暫編符號Ａ、Ｂ所示建物遷出，將上
開建物返還予全體共有人。
原告其餘之訴駁回。
訴訟費用由被告武聖殿負擔。
本判決原告勝訴部分於原告以新臺幣參拾肆萬柒仟元為被告武聖
殿供擔保後，得假執行；但被告武聖殿如以新臺幣壹佰零肆萬貳
仟貳佰參拾參元為原告預供擔保，得免為假執行。
原告其餘假執行之聲請駁回。
    事實及理由
壹、程序部分
一、當事人能力
　㈠非法人之團體，設有代表人或管理人者，有當事人能力，民
    事訴訟法第40條第3項定有明文。此所謂非法人之團體，設
    有代表人或管理人者，必須為多數人之組合，有一定之名稱
    及事務所或營業所，並有一定之目的及獨立之財產者，始足
    以當之（最高法院64年度台上字第2461號判決先例參照）。
    未辦理法人登記之寺廟，倘有一定之辦事處及獨立之財產，
    並設有代表人或管理人者，應屬非法人團體，其性質與法人
    類似（同院111年度台上字第1189號判決意旨參照）。
　㈡被告武聖殿未經辦理寺廟登記，固有新北市政府民政局111年
    1月24日新北民宗字第1110148390號函可查（見本院卷一第7
    4頁）。然查，證人即武聖殿現任成員盧秀美於本院證稱：
    我於101年左右到武聖殿，當時只是信徒，還不是會員，當
    時被告沈東順是宮主、訴外人胡美惠是負責人，為了要有5
    個人以加入道教會，還有胡美惠的父親、女兒、沈東順的兒
    子等人為會員。後來胡美惠過世後，我才跟訴外人黃美鳳等
    武聖殿的信徒加入為會員。我加入前武聖殿有一個「武聖殿
    胡美惠」的郵局帳戶，後來胡美惠過世後就沒有使用那個帳
    戶，而是沈東順借用我的帳戶使用，那個帳戶是我年輕的時
    候開的，但裡面沒有我自己的錢，都是武聖殿的收入支出，
    我是把帳戶裡面我自己的錢結清了才把帳戶交給沈東順等語
    （見本院卷二第80至81頁、第83至84頁、第86頁）。參以武
    聖殿於98年1月15日申請加入社團法人新北市道教會為團體
    會員，殿址設於新北市○○區○○路00號2樓，加入該會時負責
    人為胡美惠，主神為關聖帝君，並有會員沈東順、林雅雯、
    訴外人沈東豐、胡乾南。其後於108年1月28日變更負責人為
    沈東順，取消會員胡美惠（死亡）、胡乾南、林雅雯，並加
    入盧秀美、訴外人盧詩婷、胡瑞珊、黃美鳳為會員，主神仍
    為關聖帝君等情，有該會109年5月14日（109）北道十二字
    第008號函、繳費登記表、該會所核發予武聖殿現在成員之
    該會會員證影本（見本院卷一第362至366頁、第370至374頁
    ）可查，可見武聖殿至遲自98年1月15日起，即為多數人之
    組合、設有代表人，並有一定之辦事處，且始終均有一定之
    目的即祭祀關聖帝君。再胡美惠生前確實於淡水中興郵局申
    設帳號為0000000-0000000號，戶名為「武聖殿胡美惠」之
    帳戶，有該帳戶封面及明細可考（見本院卷一第384至388頁
    ）；胡美惠另在郵局設有帳號為0000000-0000000，戶名為
    「胡美惠」之帳戶，有郵局各類儲金帳戶查詢資料表可查（
    見本院卷一第98頁），則胡美惠確有區分其自己之財產與存
    放在「武聖殿胡美惠」帳戶中武聖殿之財產，可徵武聖殿確
    有獨立之財產，即符合民事訴訟法上非法人團體之定義，而
    具有當事人能力甚明。
二、訴之變更追加
　　訴狀送達後，原告不得將原訴變更或追加他訴，但請求之基
    礎事實同一、擴張或減縮應受判決事項之聲明者不在此限；
    又不變更訴訟標的，而補充或更正事實上或法律上之陳述者
    ，非為訴之變更或追加，民事訴訟法第255條第1項第2款、
    第3款、第256條定有明文。查原告林志遠起訴時，訴之聲明
    第1項原為：被告沈東順應自門牌號碼為新北市○○區○○路00○
    0號，面積約為72.36平方公尺之建物遷離（面積及位置依地
    政機關測量結果為準），並將上開建物返還予林志遠及其他
    共有人全體（見士司調卷第10頁）。嗣林志遠追加武聖殿為
    被告，林雅雯另具狀追加為原告，並變更聲明為：被告應自
    新北市○○區○○段0000○號建物（門牌號碼新北市○○區○○路00
    號2樓）及如附圖暫編符號A、B所示建物遷離，並將上開建
    物返還予共有人全體（見本院卷二第78頁）。林志遠追加武
    聖殿為被告及林雅雯追加為原告，均係本於武聖殿及自稱為
    武聖殿負責人之沈東順無權占用訴外人胡美惠所遺，現由林
    志遠與林雅雯共同繼承之新北市○○區○○段0000○號建物之事
    實，而請求被告返還上開建物，其請求之事實同一；另將聲
    明擴張及於附圖暫編符號A、B所示建物，則係應受判決事項
    聲明之擴張，依民事訴訟法第255條第1項第2款、第3款規定
    ，應予准許。復據原告起訴狀所附建物登記謄本，可見林志
    遠起訴聲明所稱之門牌號碼新北市○○區○○路00○0號建物，其
    門牌號碼實為新北市○○區○○路00號2樓，並標示為新北市○○
    區○○段0000○號建物，可徵原告變更其聲明中房屋之門牌號
    碼並加註建號，核屬補充、更正其聲明中事實上之陳述，非
    為訴之變更或追加，於法尚無不合。
貳、實體部分　　
一、原告主張：新北市○○區○○段0000○號建物（門牌號碼新北市○
    ○區○○路00號2樓）及如附圖暫編符號A、B所示建物（以下合
    稱系爭房屋）原為原告之母即胡美惠所有，胡美惠生前曾同
    意沈東順寄居其內。胡美惠於108年1月23日逝世後，系爭房
    屋由原告共同繼承，已辦竣繼承登記，並於110年7月12日委
    請律師以存證信函通知沈東順於文到後15日內將系爭房屋騰
    空返還予原告；又於111年8月22日以民事準備㈣狀請求沈東
    順及武聖殿返還系爭房屋，惟被告迄未履行。被告無權占用
    原告共有之系爭房屋，爰依民法第767條第1項前段、第821
    條規定，請求被告返還系爭房屋。並聲明：㈠被告應自系爭
    房屋遷離，並將上開建物返還予共有人全體；㈡原告願供擔
    保，請准予宣告假執行。
二、被告則以：胡美惠已於106年11月2日將系爭房屋贈與武聖殿
    ，是以系爭房屋於繼承開始時，即屬武聖殿所有。縱系爭房
    屋非武聖殿所有，因胡美惠生前即同意提供系爭房屋供武聖
    殿使用，被告、原告及胡美惠其他法定繼承人均繼受此一權
    利義務，需經繼承人全體同意，方得終止與武聖殿間之使用
    借貸關係。而被告與胡美惠於87年11月間結婚，雖未辦理結
    婚登記，但曾宴請賓客，故被告亦為胡美惠之繼承人，被告
    既未同意終止與武聖殿間之使用借貸關係，該使用借貸關係
    仍有效存在，被告身為武聖殿之負責人，以武聖殿名義占有
    系爭房屋即屬有權占有。另胡美惠於108年1月23日過世後，
    原告於110年7月8日方請求被告返還系爭房屋，有違誠信原
    則，而有權利失效原則之適用等語置辯，並聲明：原告之訴
    暨假執行之聲請均駁回。
三、得心證之理由
  ㈠原告為系爭房屋之所有權人
　　系爭房屋前為胡美惠所有，因胡美惠於108年1月23日死亡，
    原告遂以繼承人名義登記繼承，登記簿上原告應有部分比例
    各為二分之一等情，為兩造所不爭（見本院卷一第410至411
    頁），可見原告確實為系爭房屋之共有人。
　㈡系爭房屋現由武聖殿占有使用
　　⒈系爭房屋現供武聖殿使用等情，業經本院勘驗無訛（見本
      院卷一第236頁），並有勘驗時拍攝屋內祭壇之照片與屋
      外懸掛武聖殿招牌之照片存卷可考（見本院卷一第246頁
      、第252頁），堪認武聖殿確有占有使用系爭房屋。
　　⒉原告雖主張沈東順亦占有使用系爭房屋等語。惟按以法人
      代表人身分占有者，應係該法人占有，而非代表人個人占
      有（最高法院101年度台上字第1451號判決同此見解）。
      此在非法人團體，亦應作相同之解釋。沈東順係武聖殿現
      任代表人，已如前述，其復稱：係以武聖殿負責人名義占
      有使用系爭房屋等語（見本院卷二第89頁），則占有系爭
      房屋者自係武聖殿，而非沈東順。
　㈢系爭房屋未經胡美惠贈與他人
　　⒈被告雖執胡美惠於106年11月2日（即農曆106年9月14日）
      書寫：「我有稟造（告）主公，房子會過武聖殿，因為我
      已經給師兄講到心痛，所以決定過戶給主公武聖殿，當我
      有一天最後時，我會叫小孩，這是主公的房子，人生無常
      ，不用貪…」等語（下稱系爭文字，見本院卷一第148頁）
      ，抗辯胡美惠生前已將系爭房屋贈與武聖殿，系爭房屋於
      胡美惠繼承開始時為武聖殿所有，武聖殿係有權占有等語
      。
　　⒉「不動產物權，依法律行為而取得、設定、喪失及變更者
      ，非經登記，不生效力。」民法第758條第1項定有明文。
      系爭房屋至胡美惠死亡時，仍登記為胡美惠所有，其後因
      繼承而登記為原告分別共有，應有部分比例各登記為二分
      之一等情，業如前述。顯見系爭房屋不曾登記為武聖殿所
      有，則被告抗辯系爭房屋因贈與取得系爭房屋之所有權，
      已屬無據。
　　⒊「稱贈與者，謂當事人約定，一方以自己之財產無償給與
      他方，他方允受之契約。」民法第406條定有明文。贈與
      既屬契約，自需雙方意思表示一致方能成立。又按法律行
      為以意思表示為基礎，意思表示由效果意思、表示意思及
      表示行為三要素構成；效果意思，係指表意人期以發生一
      定法律效果之內部主觀意思，表意人所為欠缺效果意思之
      表示，難認已為意思表示（最高法院109年度台上字第143
      1號判決意旨參照）。系爭文字記載「房子『會』過武聖殿
      」、「我有一天最後時，我『會』叫小孩這是主公的房子，
      人生無事不用貪」（雙印號為本院所加）。再加以系爭文
      字係書寫在一本筆記本上，同一頁另書寫「詹金火借1、2
      百多萬，師兄很偏心他說是為公司，所以我覺得心很痛」
      等語（見本院卷一第148頁）；隔頁尚書寫他人之生辰八
      字、地址等（見本院卷一第154頁），更可見系爭文字為
      胡美惠自己私人之筆記，僅係記載胡美惠當下之心境與未
      來之計畫，尚難認胡美惠書寫時有以此發生一定法律效果
      並受其拘束之效果意思。更何況贈與為契約，需與對造達
      成意思表示合致，契約方能成立。系爭文字中，並無胡美
      惠與有權代表武聖殿之人，就贈與契約達成意思表示合致
      之記載，自難認胡美惠與武聖殿間已有效成立贈與契約。
      武聖殿即無從抗辯係依與胡美惠間贈與契約占有系爭房屋
      。
　㈣原告業已終止與武聖殿之使用借貸契約
　　⒈武聖殿自98年1月15日起，即有多數成員、獨立財產、代表
      人、一定名稱及辦事處，而為非法人團體，業如前述。而
      胡美惠生前即將武聖殿設址在系爭房屋，並以系爭房屋供
      武聖殿信徒祭拜使用，胡美惠自有允許武聖殿使用系爭房
      屋之意思。又本件兩造均未提出證據證明胡美惠有就此向
      武聖殿收取對價，則胡美惠與武聖殿間，應係民法第464
      條第1項之使用借貸關係。
　　⒉「借貸未定期限，亦不能依借貸之目的而定其期限者，貸
      與人得隨時請求返還借用物。」、「繼承人自繼承開始時
      ，除本法另有規定外，承受被繼承人財產上之一切權利、
      義務。但權利、義務專屬於被繼承人本身者，不在此限。
      」民法第470條第2項、第1148條第1項定有明文。原告為
      胡美惠之繼承人，於繼承開始後，即繼受胡美惠在上開使
      用借貸關係中貸與人之權利義務。而系爭房屋出借武聖殿
      ，並無證據證明定有期限，亦無從依借貸目的定其期限，
      依上開規定，原告得隨時請求返還，茲原告已於111年8月
      19日以民事準備㈣狀向武聖殿為終止使用借貸契約之意思
      表示（見本院卷二第12頁），且經被告於111年8月22日收
      受（見本院卷二第27頁），即生終止使用借貸契約之效力
      ，武聖殿自無從以於胡美惠生前成立之使用借貸關係為據
      ，繼續占有使用系爭房屋。
　　⒊被告雖辯稱：沈東順於胡美惠生前與胡美惠結婚，亦為繼
      承人之一，沈東順既未一同為終止使用借貸之意思表示，
      即不生終止之效力等語。惟按「繼承人有數人時，在分割
      遺產前，各繼承人對於遺產全部為公同共有。」民法第11
      51條固有明文。關於公同共有物之處分及其他權利之行使
      ，除其公同共有關係所由規定之法律或契約另有規定外，
      本應得公同共有人全體之同意，民法第828條第3項規定亦
      明。但在實例上，公同共有人僅存二人，一人所在不明，
      無法取得其同意，則其餘一人得就公同共有物之全部行使
      其權利（司法院院字第1425號解釋意旨參照）；或公同共
      有物被一部分公同共有人為移轉物權之處分，事實上無法
      得該為處分行為之公同共有人之同意，以請求救濟時，亦
      得由處分行為人（包括同意處分人）以外之公同共有人全
      體之同意行使公同共有物之權利（最高法院32年度上字第
      115號、37年度上字第6939號判決先例意旨參照）。是以
      原應由全體公同共有人行使之權利，如事實上無法得到全
      體公同共有人之同意行使時，苟不准其餘擬行使權利之公
      同共有人行使，該權利將永無行使之可能。解釋上，即應
      認除事實上不同意或無法取得其同意者外之其餘公同共有
      人全體得行使該公同共有之權利，始符法理（同院96年度
      台上字第2496號民事判決意旨參照）。被告抗辯沈東順於
      87年11月間與胡美惠結婚乙節，固據其提出結婚儀式之照
      片（見本院卷一第136至138頁），且經與沈東順、胡美惠
      長期來往之盧秀美證稱：他們是夫妻等語（見本院卷二第
      80頁），可見被告上開抗辯，並非無由。然沈東順為武聖
      殿之代表人，並為武聖殿占有系爭房屋，事實上自無法取
      得被告之同意對武聖殿行使使用借貸契約之終止權。從而
      ，自得由沈東順以外之全體胡美惠法定繼承人即原告對武
      聖殿行使終止權。被告以沈東順亦屬胡美惠繼承人之一，
      抗辯原告行使終止權為不合法，即非可採。　　　
  ㈤原告請求武聖殿返還系爭房屋並無權利失效原則適用
　　行使權利，應依誠實及信用方法。權利人在相當期間內不行
    使其權利，依特別情事足使義務人正當信賴權利人已不欲其
    履行義務，甚至以此信賴作為自己行為之基礎，而應對其加
    以保護，依一般社會通念，權利人行使權利乃有違誠信原則
    者，應認其權利失效，不得行使。法院為判斷時，應斟酌權
    利之性質、法律行為之種類、當事人間之關係、社會經濟狀
    況及其他一切情事，以為認定之依據（最高法院110年度台
    上字第551號判決意旨參照）。被告僅以原告自胡美惠死後
    逾1年半才要求被告遷出系爭房屋，即抗辯原告行使權利悖
    於誠信原則（見本院卷一第125頁）。然武聖殿並未舉證原
    告有何特別情事足使其信賴原告以不欲行使權利，參以胡美
    惠過世後，原告身為其子女，尚有許多後事需要處理，自不
    能以原告未於胡美惠過世後立即行使權利，遽認已經創設足
    使被告信賴原告不欲行使權利之外觀。武聖殿此節所辯，亦
    非有據。　　　
　㈥原告得請求武聖殿遷出系爭房屋並返還全體共有人
    「所有人對於無權占有或侵奪其所有物者，得請求返還之。
    對於妨害其所有權者，得請求除去之。有妨害其所有權之虞
    者，得請求防止之。」、「各共有人對於第三人，得就共有
    物之全部為本於所有權之請求。但回復共有物之請求，僅得
    為共有人全體之利益為之。」民法第767條第1項前段、第82
    1條定有明文。武聖殿現既無占有系爭房屋之合法權源，原
    告以其等為系爭房屋之部分共有人，為共有人全體利益，依
    上開規定請求武聖殿遷出系爭房屋，並將系爭房屋返還於共
    有人全體，自有理由。至原告依相同規定請求沈東順遷讓系
    爭房屋，因沈東順係為武聖殿占有系爭房屋，其本身並非系
    爭房屋之占有人，此部分請求尚難准許。然本判決之效力，
    依民事訴訟法第401條第1項規定，及於為武聖殿占有系爭房
    屋之沈東順，併此敘明。
四、綜上所述，原告依民法第767條第1項前段、第821條規定，
    請求武聖殿遷出系爭房屋，並將之返還於共有人全體，為有
    理由，應予准許；逾此範圍之請求，則屬無據，應予駁回。
    本件原告勝訴部分，原告及武聖殿分別陳明願供擔保，請准
    宣告假執行或免為假執行，經核於法均無不合，爰分別酌定
    相當擔保金額後予以宣告。至原告敗訴部分，其假執行之聲
    請因訴之駁回失所依附，一併駁回之。
五、本件事證已臻明確，被告雖聲請通知證人李罔腰到庭，以證
    明胡美惠生前確已與沈東順結婚（見本院卷一第346頁），
    然沈東順是否為胡美惠之繼承人，於本案之判決結果不生影
    響，上開證據自無調查之必要。兩造其餘攻擊防禦方法及所
    用證據，經核亦均於判決結果不生影響，爰不逐一論述，附
    此敘明。
六、據上論結，本件原告之訴一部為有理由，一部為無理由，依
    民事訴訟法第79條、第390條第2項、第392條第2項，判決如
    主文。　　　
中　　華　　民　　國　　111 　年　　11　　月　　29　　日
                  民事第三庭法  官  江哲瑋
以上正本係照原本作成。
如對本判決上訴須於判決送達後 20 日內向本院提出上訴狀。如
委任律師提起上訴者，應一併繳納上訴審裁判費。
中　　華　　民　　國　　111 　年　　11　　月　　29　　日
                            書記官  張祐誠